臺灣屏東地方法院民事判決　100年度家訴字第18號
原　　　告　黃嬌珠
訴訟代理人　孔福平律師
複 代理 人　史雙全律師
被　　　告　黃巴利
訴訟代理人　高金印律師
上列當事人間請求給付扶養費事件，本院於民國100年5月19日言
詞辯論終結，判決如下：
    主  文
被告應給付原告新臺幣肆拾捌萬玖仟壹佰肆拾元。
被告應自民國一百年一月一日起至原告死亡時止，按月給付原告
新臺幣肆仟柒佰零陸元。
原告其餘之訴駁回。
訴訟費用由被告負擔四分之一，餘由原告負擔。
本判決第一項得假執行。但被告如以新臺幣肆拾捌萬玖仟壹佰肆
拾元為原告預供擔保，得免為假執行。
本判決第二項所示之扶養費，於訴訟中履行期已到部分得假執行
。但被告如各以新臺幣肆仟柒佰零陸元為原告預供擔保，得免為
假執行。
原告其餘假執行之聲請駁回。
    事實及理由
一、按訴狀送達後，原告不得將原訴變更或追加他訴，但擴張或
    減縮應受判決事項之聲明者，不在此限，民事訴訟法第255
    條第1項第3款定有明文。查原告起訴時本請求被告給付其新
    臺幣（下同）2,541,420 元，及自民國99年12月16日起按月
    給付14,119元，嗣變更為請求給付2,096,328元，及自100年
    1月1日起至原告死亡時止，按月給付14,119元（見第94頁）
    ，核係減縮應受判決事項之聲明，合於前開規定，其變更應
    予准許。
二、原告起訴主張：
  (一)原告與配偶黃趙光平婚後生有長女黃玉禎（即黃阿雲）、被
    告即長子黃巴利、次子黃明利、次女黃阿忍，三子黃勝利、
    四子黃得利、五子黃和利。其中黃明利、黃阿忍、黃勝利、
    黃得利均已去世，長女黃玉禎無謀生能力，以老人年金維生
    ，五男黃和利以殘障津貼並打零工維生。而被告則受有原告
    夫妻原住民土地以其名義所有之耕作權、地上權登記，後因
    期間屆滿而取得所有權之登記，嗣後部分移轉於其女兒名下
    所有。而原告年邁，輕度肢體殘障，夫已去世，現與黃玉禎
    及黃和利同住，渠等均無扶養能力。而被告以建築工維生，
    擁有多筆不動產，生活富裕，被告自原告配偶去世後，迄今
    近30年，均未曾對原告盡扶養義務，更未曾支付原告任何資
    金以供原告維持生活。又給付扶養費之請求權，民法本無短
    期時效之規定，自應適用一般請求權15年時效之規定。
  (二)對被告抗辯所為之陳述：
    1.黃和利約30年前因工作不慎，被機器剪斷右手食指第1 節
      及中指第1、2節，多年不知辦理殘障手冊，延至95年始申
      辦殘障手冊，為輕度肢障，無須重新鑑定。又黃和利長年
      有氣喘病，無工作，以殘障津賠維生，歷年皆與原告同住
      。黃玉禎於100年2月27日因心肌梗塞住院，100年2月29日
      住加護病房，肺部纖維化，經常咳嗽，賴抽籤當臨時工及
      老年津貼維生，其子曾漢彬亦供應生活費，與原告同住。
    2.除去年春節被告2名女兒合包500元紅包給原告，後即要求
      原告各包200元，共400元給被告2 名女兒之小孩（原告曾
      孫），亦即去年春節，被告女兒僅給紅包100 元。今年春
      節，因臨訴訟，被告女兒合包1,100 元之紅包給原告。除
      此之外，原告未收被告任何款項。
    3.被告名下土地概得自原告，被告乃自行為其名下土地耕作
      ，何來為原告工作？
  (三)按子女有扶養父母之義務（民法第1114條第1 款），原告為
    被告之直系血親尊親屬，早已有不能維持生活之事實（民法
    第1117條），原告年邁體衰，需專人照顧，而必支付專人照
    顧、醫藥費用、往返醫院費用及衣食住行等日常生活費用，
    依目前國民之生活水準及物價狀況需要，參以行政院主計處
    公布之屏東縣每月每人平均消費支出，暨被告之經濟能力，
    爰請求被告自87年起至99年止共13年之扶養費，及自100年1
    月1 日起至原告死亡時止，按月給付扶養費14,119元等語，
    並聲明：1.被告應給付原告2,096,328元，及自100年1月1日
    起至原告死亡時止，按月給付原告14,119元。2.願供擔保請
    准宣告假執行。
三、被告則以：
  (一)被告入伍當兵志願留營期間，受領軍眷補給和各項優惠，可
    減輕原告生活之壓力。被告雖入贅他家，仍心繫原告，在98
    年88水災以前，都協助其耕作土地並幫忙打理家事，且只要
    被告能力所及，都時常給以實物或金錢，或幫忙耕作，並鼓
    勵女兒，有空就去看原告。胞弟黃勝利76年間因車禍死亡，
    被告之同事募捐30多萬元慰問原告。如依原告所述，黃玉禎
    、黃和利無謀生能力，則30年來渠等之生活不都是原告在扶
    持嗎？
  (二)原告顯受人煽惑而提起本訴，請求命原告當庭陳明真意。又
    被告雖擁有土地多筆，但均為深山內之荒地，不能耕作，無
    經濟價值。被告仍本諸孝敬原告之初衷，願在經濟能力下克
    盡孝道。被告已年逾60，亦無工作，僅賴老人年金每月3,00
    0 元維生等語置辯，並聲明：1.原告之訴及假執行之聲請均
    駁回。2.如受不利判決，願供擔保請准宣告免為假執行。
四、經查：
  (一)被告抗辯原告顯受人煽惑而提起本訴，請求命原告當庭陳明
    真意等語。經本院命原告本人親自出庭，並當庭詢問原告：
    本件是否確實你要告被告給付扶養費嗎？其回答：是我自己
    要告等語（見第135頁）。是被告此部分之抗辯即無理由。
  (二)按直系血親相互間互負扶養之義務；受扶養權利者，以不能
    維持生活而無謀生能力者為限，前項無謀生能力之限制，於
    直系血親尊親屬不適用之；民法第1114條第1 款、第1117條
    分別定有明文。所謂不能維持生活，係指不能以自己之財產
    及勞力所得以維持自己之生活而言。又按扶養之程度，應按
    受扶養權利者之需要，與負扶養義務者之經濟能力及身分定
    之；負扶養義務者有數人，而其親等同一時，應各依其經濟
    能力分擔義務，民法第1119條、第1115條第3 項分別定有明
    文。又所謂需要，應係指一個人生活之全部需求而言，舉凡
    衣食住行之費用、醫療費用、休閒娛樂費等均包括在內。所
    謂扶養程度，又分生活保持義務及生活扶助義務，前者，為
    父母子女、夫妻間之扶養義務，此義務為父母子女或夫妻身
    分關係之本質的要素之一，保持對方即係保持自己。而後者
    ，例如兄弟姐妹間之扶養義務，此義務係為偶然之例外現象
    ，為親屬之補助的要素之一，須因一方有特殊情形不能維持
    生活者，他方始負扶助之義務。子女對於父母之扶養義務，
    既係生活保持義務，自無須斟酌扶養義務者之給付能力，身
    為扶養義務者之子女雖無餘力，亦須犧牲自己而扶養父母。
  (三)查原告之前、後配偶黃趙光平、黃幸宗已分別於70年、62年
    間死亡，原告育有長女黃玉禎（即黃阿雲）、被告即長子黃
    巴利、次子黃明利、次女黃阿忍，三子黃勝利、四子黃得利
    、五子黃和利。其中黃明利、黃阿忍、黃勝利、黃得利均已
    分別於86年、49年、76年、74年間死亡等情，有原告提出之
    親屬系統表及戶籍謄本等文件為證（見第5 至15頁、第64、
    89頁），故此部分已堪認定。
  (四)至原告主張黃玉禎、黃和利無謀生能力，亦無扶養能力，及
    被告近30年來均未盡扶養義務等情，則為被告所否認，並以
    前詞置辯。是本件訴訟兩造間主要之爭點厥為：1.被告有無
    盡對原告之扶養義務？2.原告自87年起迄今之扶養義務人有
    幾人？被告應負擔多少比例之扶養義務？其應給付予原告之
    扶養費用為多少？茲將本院得心證之理由分述如下：
    1.被告有無盡對原告之扶養義務？
      原告主張被告近30年來未盡扶養義務一節，業經證人黃玉
      禎、黃和利、姜光榮、曾漢彬分別於本院言詞辯論時證述
      屬實（見第136、138、140、141頁），堪信為真正。被告
      抗辯入伍志願留營期間，受領軍眷補給和各項優惠，減輕
      原告生活壓力，於88水災前有協助原告耕作土地，且只要
      能力所及都時常給予實物或金錢等情，惟原告僅自承伊生
      日或偶爾時，被告會送地瓜等雜糧，部落有節日時被告只
      送物資予伊，但未給錢等語（見第135 頁），而被告就其
      曾給予原告扶養費一事，並未舉證以實其說，是此部分僅
      足認定被告會偶爾送一些物資給原告而已。又被告自承於
      59年間退伍（見第137 頁），距今已有40餘年之久，是該
      部分縱然屬實，亦難據為被告有於近30年來給付原告扶養
      費之認定基礎。被告另抗辯於88水災前有協助原告耕作土
      地一事，為原告所否認，原告並陳稱：我確實有跟被告在
      證人楊枝明的田裡工作2年等語（見第134頁），證人楊枝
      明則證述：被告到我田裡工作都有把原告帶來，是從88水
      災前5年開始的等語（見第132頁）；而查，坐落屏東縣來
      義鄉○○段641、676地號土地，被告係於70年間取得所有
      權，同段948 、1206地號土地被告則均於87年間取得所有
      權，同段1162、1163地號土地則係原告於93年間即已移轉
      他項權利登記予訴外人即被告之女陳秀芳，有土地登記第
      二類謄本2份及異動索引表4份在卷可稽（見第19、25、31
      、37、43、50頁），可知原告94年以後名下即無土地之任
      何權利，故被告應係偕同原告至證人楊枝明之土地耕作，
      所辯其有協助原告耕作土地云云，即非可採。綜上，堪認
      被告近30年來並未善盡對原告之扶養義務，僅偶爾給予原
      告一些物資，而未給付任何金額之扶養費用。
    2.原告自87年起迄今之扶養義務人有幾人？被告應負擔多少
      比例之扶養義務？其應給付予原告之扶養費用為多少？
    (1)查原告係15年10月15日出生（見第89頁），於87年1月1日
      時已年滿71歲，而上開1162、1163地號土地，原告僅於88
      年間取得土地之他項權利，並於93年間移轉登記予訴外人
      即被告之女陳秀芳（見第36、37、49、50頁），然原告於
      88年間已達72歲之高齡，已遠逾勞動基準法所規定之強制
      退休年齡，衡情實難認其能於88年至93年之期間內，有足
      夠之體力於該2 筆面積甚大之土地上耕作維生，而原告於
      87年及94至99年之期間內，則無任何財產，此亦有財產清
      單1 份可佐（見第54頁）。基上，顯見原告自87年1月1日
      迄今均有不能以自己之財產及勞力所得維持自己生活之情
      事，故其請求被告負擔扶養義務，應屬有據。
    (2)次查，原告之扶養義務人，自87年1月1日起迄今，僅餘黃
      玉禎、黃和利及被告共3 人，業如前述。原告雖主張黃玉
      禎以老人年金及擔任臨時工維生，黃和利則以殘障津貼與
      打零工維生，2 人均無謀生能力，亦無扶養能力等語。惟
      徵之子女對於父母之扶養義務，係生活保持義務，無須斟
      酌扶養義務者之給付能力，身為扶養義務者之子女雖無餘
      力，亦須犧牲自己而扶養父母，亦如前述。況原告自承黃
      玉禎、黃和利均能擔任臨時工，顯見渠等仍具有一定之謀
      生能力，且黃玉禎、黃和利及被告分別係43年8 月16日、
      54年4月27日及38年5月27日出生，各有其年籍資料可憑（
      見第15、64頁），相較之下，被告之年齡分別較黃玉禎、
      黃和利長5 歲及15歲，以年紀而言，其勞動能力應較黃玉
      禎、黃和利差；參以黃玉禎曾於今年初罹患肺炎併呼吸衰
      竭與心肌梗塞等疾病，有診斷證明書1份足參（見第104頁
      ），而黃和利則有輕度肢障，亦有身心障礙手冊影本1 份
      可稽（見第107 頁）。依上，可知黃玉禎、黃和利與被告
      並非無任何之謀生能力，僅係較一般人不足而已，但3 人
      之扶養能力，經上述各方面評估以言，應屬相當，是原告
      主張黃玉禎、黃和利均無謀生能力，亦無扶養能力，而應
      由被告單獨負擔扶養義務（原告起訴狀係以每月14,119元
      計算，而非按扶養義務人之人數以比例計算）云云，洵非
      可取。綜上，被告負擔扶養原告義務之比例，自87年1月1
      日起迄今，均為1/3。
    (3)原告主張扶養費之標準應依行政院主計處所公布之臺灣地
      區家庭收支調查報告屏東縣平均每人每月消費支出計算一
      節（見第2 、81頁），本院考量兩造之住所均在屏東縣，
      及目前一般之國民生活水準與原告平日生活所需等情，認
      此標準應屬適當。職是，被告自87年起至99年止，所需負
      擔之扶養費用，經計算後分別為：44,832元（11,208元
      12個月3）、49,812元（12,453元12個月3）、50,7
      00元（12,675元12個月3）、49,488元（12,372元1
      2個月3）、50,852元（12,713元12個月3）、53,94
      8元（13,487元12個月3）、54,100元（13,525元12
      個月3）、55,408元（13,852元12個月3）、56,944
      元（14,236元12個月3 ）、62,160元（15,540元12
      個月3）、57,580元（14,395元12個月3）、56,476
      元（14,119元12個月3 ）、56,476元（14,119元12
      個月3）；合計為698,776元。
    (4)再查，被告於原告生日或偶爾之時，會送地瓜等雜糧，部
      落有節日時亦會送物資予原告，業經前述，且證人王錦文
      於本院言詞辯論時亦結稱：我跟原告聊天時有問她，被告
      是否有送飯給妳吃，原告都說有等語（見第134 頁）。可
      知被告雖未按月給付原告前開扶養費用，但有時會給予原
      告食物或生活用品，惟其物資之數額與價值，衡情實甚難
      舉證，按「當事人已證明受有損害而不能證明其數額或證
      明顯有重大困難者，法院應審酌一切情況，依所得心證定
      其數額。」民事訴訟法第222條第2項定有明文。本件被告
      給予原告之物資，雖非上開條文所示之「損害」，而係被
      告得主張自其應負擔之扶養費用中予以扣除之數額，而按
      「類推適用，係就法律未規定之事項，比附援引與其性質
      相類似之規定，加以適用，為基於平等原則及社會通念以
      填補法律漏洞的方法。」最高法院95年度臺上字第2309號
      判決要旨參照。本件被告已證明其有時會給予原告實物而
      為扶養，然證明其數額顯有重大困難，而被告既已履行部
      分之扶養義務，其權利自應同受法律之保障，故本院認本
      件被告得主張自其應負擔之扶養費用中扣除之數額，因其
      確有支出而係以實物取代金錢，然證明其數額顯有重大困
      難，故基於同一法理，應可類推適用上開規定，而由本院
      審酌一切情況，依所得心證定其數額，爰認定被告平時給
      予原告實物之數額，以前揭其應負擔扶養費用之30% 計算
      為適當，是被告僅應負擔前開扶養費用之70%，即489,143
      元（698,776元70%，元以下4捨5入，以下同）；原告逾
      此範圍之請求，不應准許。
    (5)至被告自100年1月1 日起至原告死亡時止，按月應給付原
      告之扶養費用，則為4,706元（14,119元3）；原告逾上
      開部分之請求，亦非有理。而前揭金額並不需扣除上述實
      物數額，蓋被告尚無於100年1月1 日以後給予原告實物以
      抵充扶養費用之行為。原告另主張給付扶養費之請求權，
      民法本無短期時效之規定，自應適用一般請求權15年時效
      之規定等語；然按「民法第一千一百十四條規定之親屬間
      扶養請求權係因親屬身分而發生及存在，於親屬關係存續
      中，不因時效經過而消滅。」（最高法院91年度臺上字第
      994 號判決要旨參照）是本件扶養費請求權應無消滅時效
      規定之適用，原告稱自應適用一般請求權15年時效之規定
      等語，容有誤會。又證人王錦文固證稱原告曾跟其說被告
      過年有給她紅包等語（見第134 頁），惟衡以常情，過年
      給予長輩紅包，乃係應景、祝賀之餽贈性質，非用以給付
      扶養費，故此部分之紅包款項亦無法自上開扶養費金額中
      予以扣除，附此說明。
五、綜上所述，原告依民法第1114條、第1117條等規定，訴請被
    告應給付其489,143元，及自100年1月1日起至其死亡時止，
    按月給付4,706 元，洵屬有據，應予准許；逾上開部分所為
    之請求，則無理由，應予駁回。
六、本判決第1 項所命給付之金額，未逾50萬元，併依民事訴訟
    法第389條第1項第5 款之規定，依職權宣告假執行；原告陳
    明願供擔保請准宣告假執行，即無必要。被告陳明願供擔保
    請准宣告免為假執行，經核無不合，爰酌定相當之擔保金額
    宣告之。就本判決第2 項部分，係命履行扶養義務之判決，
    依民事訴訟法第389條第1項第2 款之規定，對於訴訟中履行
    期已到者，應依職權宣告假執行；被告此部分陳明願供擔保
    請准宣告免為假執行，亦無不合，乃酌定相當之擔保金額宣
    告之。至原告其餘假執行之聲請，因訴之駁回而失所附麗，
    茲併駁回之。
七、本件為判決之基礎已臻明確，兩造其餘攻擊、防禦方法及舉
    證，經本院審酌後核與判決之結果無影響，故不一一論駁，
    末此指明。
八、據上論結，本件原告之訴，為一部有理由，一部無理由，依
    民事訴訟法第79條、第389條第1項第2款、第5款、第392 條
    第2項，判決如主文。
中    華    民    國   100    年    6     月    2     日
                        家事庭  法  官  張以岳
以上正本係照原本作成。
如不服本判決，應於送達後20日內，向本院提出上訴狀並表明上
訴理由，如於本判決宣示後送達前提起上訴者，應於判決送達後
10日內補提上訴理由書（須附繕本）。
中    華    民    國   100    年    6     月    3     日
                                書記官  胡世瑩